【裁判字號】    96,易,3401
【裁判日期】    970229
【裁判案由】    偽造文書
【裁判全文】
臺灣高雄地方法院刑事判決              96年度易字第3401號
公  訴  人  臺灣高雄地方法院檢察署檢察官
被      告  戊○○
上列被告因偽造文書案件，經檢察官提起公訴（97年度偵字第
3557號），本院判決如下：
    主  文
戊○○犯使公務員登載不實罪，處有期徒刑捌月；減為有期徒刑
肆月，如易科罰金，以銀元佰元即新臺幣玖佰元折算壹日。
    事  實
一、戊○○所有坐落高雄縣鳳山市○○段第0000－0000地號土地
    及其上建物（建號10465 號，門牌號碼：高雄縣鳳山市○○○街89號）係繼承自其父親鄭正高之遺產而來，惟其母乙○○為免戊○○揮霍殆盡，雙方於上開不動產繼承登記時即約
    定前開土地及其上建物之所有權狀由乙○○保管。詎戊○○
    明知上開權狀係在乙○○保管中並未遺失，竟於民國94年1
    月11日基於使公務員登載不實之犯意，向高雄縣鳳山地政事
    務所以前開土地及其上建物所有權狀業已遺失為原因，書立
    土地登記申請書及切結書向該地政事務所申請補發，使該管
    公務員將前開土地及其上建物所有權狀業已遺失之不實原因
    登載於職務上所掌之公文書，並據以補發前開土地及建物之
    所有權狀予戊○○，致生損害於乙○○及土地登記機關地籍
    管理之正確性。
二、案經乙○○委由朱立人律師告訴後經臺灣高雄地方法院檢察
    署檢察官偵查起訴。
    理  由
一、證據能力部分：
  (一)卷附之高雄縣鳳山地政事務96年1 月17日函文內所附鳳市第
    003850土地登記申請書及切結書，本身即屬本案構成要件事
    實之一部分，不涉及陳述人之知覺或記憶有無錯誤之問題，
    非傳聞證據，自得作為證據。
  (二)次按被告以外之人於審判外之言詞或書面陳述，除法律有規
    定者外，不得作為證據；又被告以外之人於審判外之陳述，
    雖不符合同法第159 條之1 至第159 條之4 之規定，但經當
    事人於審判程序同意作為證據，法院審酌該言詞陳述或書面
    陳述作成時之情況，認為適當者，亦得為證據。當事人、代
    理人或辯護人於法院調查證據時，知有第159 條第1 項不得
    為證據之情形，而未於言詞辯論終結前聲明異議者，視為有
    前項之同意，刑事訴訟法第159 條第1 項及第159 條之5 分
    別定有明文。查本判決下列所引用之各該被告以外之人於審
    判外之陳述（除上述土地登記申請書及切結書外），皆屬傳
    聞證據，惟被告雖知上開證據資料為傳聞證據，但於本院準
    備程序及審判期日中均表示無意見而不予爭執，且迄至言詞
    辯論終結前亦未再聲明異議，僅針對其證據力加以爭執，本
    院審酌上開證據資料製作時之情況，尚無違法不當及證明力
    明顯過低之瑕疵，亦認為以之作為證據應屬適當，故揆諸前
    開規定，爰逕依刑事訴訟法第159 條之5 規定，認前揭證據
    資料均例外有證據能力，
貳、實體方面：
一、訊據被告戊○○否認有何使公務員登載不實之犯行，辯稱：
    本件起訴書所載之土地及建物係伊父親之遺產，伊父親過世
    後上開不動產之權狀本來就在伊那邊，並沒有交給母親乙○○保管，伊的全部權狀本來放在高雄縣鳳山市○○路34巷3
    號之房間內，後來伊母親把房屋租給他人，權狀就不見了，
    丁○○、丙○○根本不瞭解權狀是否交由伊母親保管，故其
    申請補發並非謊報遺失云云。經查：
  (一)就被告父親鄭正高過世後，坐落高雄縣鳳山市○○段第0000
    －0000地號土地及其上建物（建號10465 號，門牌號碼：高
    雄縣鳳山市○○○街89號）之所有權雖由被告繼承，但上開
    土地及建物之權狀自始即係交予告訴人保管，此業經告訴人
    乙○○於偵查中及本院審理時證述綦詳，且證人丁○○於偵
    查中亦曾證稱：「（父親過世後，其所遺留之遺產家人如何
    繼承？）父親過世後，我們講好，我與母親、姊姊、大哥有
    協議，所有不動產都過戶在我哥哥名下，但戊○○需同意在
    我父親遺留的不動產上設定五千萬元給我母親，所有房屋的
    權狀由我母親保管。」（參偵卷第55頁），丙○○即被告之
    另一名妹妹於本院審理時亦證稱：「（你爸爸過世之後你們
    兄弟姊妹是否協議鳳山市○○○街八十九號的土地、房屋給
    被告繼承？）是的。（上開房屋的房租給你媽媽收？）是的
    。（在你爸爸過世辦喪事的時候你與被告都有回家？）是的
    。（回家辦喪事的時候提到房屋、土地給被告繼承、房租給
    你媽媽收而權狀給你媽媽保管？）有，被告叫我們拋棄繼承
    把上開我們應繼承的部分給被告，被告說要把房租交給媽媽
    收，直到媽媽百歲之後，我們才拋棄繼承，且也約定說權狀
    要交給媽媽保管，這些事情從爸爸過世之後一直都有在談。
    （後來繼承辦好之後要換新的權狀時，你是否知道權狀是交
    到何人的手裡？）媽媽，我是回家的時候聽媽媽、丁○○他
    們在說，電話中也有聽過。」（本院97年1 月31日審判筆錄
    第4 、5 頁），故由證人丁○○及淑芬證詞均可知，丁○○
    及鄭淑芬確有親自與被告達成被告一直到告訴人乙○○過世
    前房租都要讓乙○○收取，且權狀要交給乙○○保管，其等
    才願意拋棄繼承之協議，則雖丁○○及丙○○其後並未親眼
    見到在鄭正高之遺產辦完繼承登記後上開不動產權狀確係交
    由乙○○保管，而只是聽到乙○○說權狀是由伊保管，針對
    保管權狀部分丁○○及丙○○之證詞因屬傳聞，雖不能直接
    證明權狀確一直在告訴人乙○○保管中，惟證人丁○○及丙○○之證詞仍可證明確有上開協議，既有上開協議，則告訴
    人乙○○證稱被告於辦理繼承登記之後取得之上開不動產權
    狀，自始即係交由伊保管，顯然應有所本並屬實情。
  (二)次查就上開不動產權狀一開始係由告訴人保管之事，亦據被
    告於本院審理時自承：「〔對於（本院卷）卷附之證人乙○○於本院97年1 月16日審理中之證述，有何意見？（提示並
    告以要旨）〕證人乙○○說設定抵押權五千萬元，權狀放在
    他那裡，但是事後他有說要跟我談條件拿另外一塊地去設定
    六百萬元的抵押權要把權狀還我，後來談好的時候權狀就還
    給我了，我就把權狀放在家裡，乙○○把房子租給人家做卡
    拉ＯＫ，權狀就遺失了，我問證人乙○○，她說她不知道沒
    有看到我的東西。」（本院97年2 月14日審判筆錄第3 頁）
    ，則除了上開證人乙○○、丁○○及丙○○之證詞外，被告
    於最後審判期日時實際上亦已承認權狀最初是放在其母親乙○○處，只是其另行辯稱後來有跟乙○○談條拿另一塊土地
    去設定600 萬元抵押權後，乙○○就把權狀還給伊等，由此
    已可顯見一開始上開不動產之權狀確係由乙○○保管，則被
    告辯稱起訴書所載之土地及建物之權狀本來都在伊那邊並沒
    有交給乙○○保管之說詞顯為不實。
  (三)再查乙○○並未承認有與被告達成要交還權狀之協議，更未
    曾承認已依該協議將權狀交予被告，且衡以上開乙○○、丁○○及鄭淑芬與被告達成之協議，係為避免被告有在乙○○
    過世前就將不動產賣掉之情故權狀由乙○○保管之約定，則
    乙○○依理實無再與被告另為設定抵押權後就要把權狀交還
    予被告之必要，故被告另辯稱上開不動產權狀最後係由伊自
    己持有之辯解即無足採。
  (四)起訴書所指不動產權狀，如上所述既係一直交由告訴人乙○○保管，並無所有權狀遺失之情事，被告就此知之甚詳，及
    被告就其在94年1 月11日時確有就本件不動產之房屋、土地
    所有權狀向高雄縣鳳山地政事務申請補發亦不爭執（詳本院
    準備程序中不爭執事項一），並有高雄縣鳳山地政事務所96
    年1 月17日鳳地所一字第0960000634號函附之由被告具名之
    土地登記申請書、切結書在卷可稽（詳他卷第48-50 頁），
    足證被告為取得權狀之處分權等，確有於94年1 月11日謊稱
    本件不動產之所有權狀遺失，向高雄縣鳳山地政事務申請補
    發權狀，其有使上開之地政事務所承辦公務員，將此不實事
    項，登載於職務上所掌之土地及建物登記簿之犯行，及致生
    損害於乙○○及土地登記機關地籍管理之正確性足堪認定。
  (五)被告雖辯稱伊於89年時曾借告訴人乙○○500 萬元，於92年
    又將林園鄉○○段第2532號土地設定最高限額新臺幣八百四
    十萬元予農會，及伊於抵押之過程中充當借款之連帶保證人
    （被告並擔任債款之債務人），伊所為不失人子之道，不可
    能會無其用途情下形申報遺失權狀云云，惟查被告所提其曾
    匯款500 萬元予告訴人一事，由告訴人所提證物三可知，該
    筆款項係合作金庫放款後才由被告帳戶內轉入告訴人名下，
    且該合作金庫帳戶是在放款前數天才開戶，顯然該500 萬元
    係以擔保、抵押方式才借得款項，而依被告於偵查中所自承
    ，其並無工作，都是被王琦慧扶養，從87年同居開始就是如
    此（參他字卷第21頁），顯見被告並無資力可借錢予告訴人
    ，故前開500 萬元實質上顯非被告借予原告，而只是以被告
    名義向銀行借款後再轉出，其餘土地設定抵押者之情形亦同
    。更且縱使被告89年真有借款500 萬元予告訴人，但此與其
    於91年時明知前開不動產權狀仍在告訴人保管中卻向公務員
    謊報遺失之偽造文書犯罪實無任何關係，故被告上開辯解並
    不足採。另告訴人於告訴狀中亦已詳述，其之所以知悉上開
    不動產權狀遭被告以遺失為由申請掛失補發，係因王琦慧曾
    拿著新補發之建物所有權狀，向上開建物承租人陳俊正告知
    伊是所有權人名義要收租金，經陳俊正告訴後告訴人才知曉
    此事，則告訴人最初顯然不知權狀已遭被告以遺失為由聲請
    補發，被告辯稱告訴人知道權狀已申請補發且並未爭執云云
    ，該等辯解亦不可採。
  (六)被告另稱係因伊阻止告訴人與他人交往需要金錢及告訴人想
    由被告處取得鄭正高遺產之3/4 ，告訴人才以本案誣控被告
    ，並稱告訴人屢次以兩個女兒作證對被告為不實之指控，丁○○及丙○○之證詞均是道聽塗說不可採云云，惟查告訴人
    之感情實與本案並無任何關聯，且本件係因被告向地政事務
    所謊報權狀遺失而申請補發，本院所得審究者僅是依相關證
    據足堪認定被告該等行為已構成刑法第214 條之使公務員登
    載不實，至於告訴人與被告間就鄭正高遺產將來要如何分割
    純屬民事事件，與本案亦無關係；再者丁○○及丙○○就伊
    等二人確有親自與被告達成被告一直到告訴人乙○○過世前
    房租都要讓乙○○收取，且權狀要交給乙○○保管，其等才
    願意拋棄繼承之協議乙事，二人既係協議之當事人一方，就
    其所見所聞當然可為證人，則被告稱二人證詞不實云云亦不
    足採，被告上開所有答辯均不足使人採信。
二、查被告行為後，刑法於94年2 月2 日經總統令修正公布，於
    95年7 月1 日施行，而比較新舊法時應就罪刑有關之共犯、
    未遂犯、想像競合犯、牽連犯、連續犯、結合犯，以及累犯
    加重、自首減輕暨其他法定加減原因（如身分加減）與加減
    例等一切情形，綜其全部罪刑之結果而為比較；至於易科罰
    金、易服勞役之折算標準，於新法施行後，應另依新法第2
    條第1 項之規定，適用最有利於行為人之法律，不在上開應
    綜合比較事項之列，自得依其比較結果，另行適用與上開綜
    合比較事項不同之法律（最高法院95年5 月23日刑事庭第8
    次會議決議參照）。經查：
  (一)修正前刑法第214 條之使公務員登載不實罪，法定刑原為「
    3 年以下有期徒刑、拘役或500 元以下罰金」（罰金應依罰
    金罰鍰提高標準條例提高為10倍），依修正前刑法第33條第
    5 款規定罰金數額應為（銀元）1 元以上；惟依95年6 月14
    日公布之刑法施行法第1 條之1 規定，修正後該罪之法定刑
    度應為「3 年以下有期徒刑、拘役或新台幣1 萬5 千元以下
    罰金」，而修正後刑法第33條第5 款提高罰金數額為新臺幣
    1 千元以上，並以百元計算之。是以該罪修正後關於自由刑
    部分雖未變更，惟罰金數額下限已予提高，故修正後之法律
    並非有利於行為人，故依刑法第2 條第1 項前段之規定，自
    應以被告行為時法即修正前刑法之規定，為其論罪科刑及定
    易科罰金折算標準之依據。
  (二)修正前刑法第41條第1 項前段規定易科罰金之折算標準，係
    以（銀元）1 元以上3 元以下折算1 日，又依修正前罰金罰
    鍰提高標準條例第2 條前段（現已刪除）規定，就其原定數
    額提高為100 倍折算1 日，則被告行為時之易科罰金折算標
    準，應以銀元300 元即新臺幣900 元折算1 日。惟修正後刑
    法第41條第1 項前段所定易科罰金折算標準則係以新臺幣1
    千元、2 千元或3 千元折算1 日。比較修正前後之規定，修
    正後之規定並未較有利於被告，應單獨適用修正前易科罰金
    之規定（因非最高法院95年刑事庭第8 次會議決議所指需綜
    合比較整體適用之事項）。
三、核被告所為，係犯刑法第214 條之使公務員登載不實罪。爰
    審酌被告為取得本件不動產所有權狀之處分權，不惜以身觸
    法，且影響地政機關對於地政登記管理之正確性及不動產之
    真正管理權人乙○○，犯後又未能坦承犯行，態度不佳等一
    切情狀，量處如主文所示之刑，而本件犯罪時間，係在96年
    4 月24日以前，被告經本院判處有期徒刑8 月已如前述，悉
    合於中華民國96年罪犯減刑條例所定減刑條件，自應依該條
    例第2 條第1 項第3 款規定減其宣告刑二分之一，及依該條
    例第9 條規定，定其易科罰金之標準，而如上所述，易科罰
    金部分亦有單獨新舊法比較之問題，經比較後新法並非較有
    利於被告，自仍應依舊法規定定被告減刑後得易科罰金之標
    準，爰於減刑後定其易科罰金如主文所示。
據上論斷，應依刑事訴訟法第299 條第1 項前段，刑法第2 條第
1 項前段、第214 條，修正前刑法第41條第1 項前段，修正前罰
金罰鍰提高標準條例第2 條，現行法規所定貨幣單位折算新臺幣
條例第2 條，中華民國96年罪犯減刑條例第2 條第1 項第3 款、
第7 條、第9 條，判決如主文。
本案經檢察官甲○○到庭執行職務。
中    華    民    國    97    年    2     月    29    日
                  刑事第九庭  審判長法  官  張世賢
                                    法  官  王奕勛
                                    法  官  黃紀錄
以上正本證明與原本無異。
如不服本判決應於收受本判決後10日內向本院提出上訴書狀，並
應敘述具體理由，如未敘述上訴理由者，應於上訴期間屆滿後20
日內補提理由書狀於本院（均須按他造當事人之人數附繕本）「
切勿逕送上級法院」。
中    華    民    國    97    年    2     月    29    日
                                     書記官  林志衡
附錄法條：
中華民國刑法第214條（使公務員登載不實罪）
明知為不實之事項，而使公務員登載於職務上所掌之公文書，足
以生損害於公眾或他人者，處3 年以下有期徒刑、拘役或5 百元
以下罰金。


司法院資訊處製作；財團法人民間司法改革基金會備份。
